【裁判字號】    96,審訴,1317
【裁判日期】    970125
【裁判案由】    偽造文書等
【裁判全文】
臺灣桃園地方法院刑事判決            96年度審訴字第1317號
公  訴  人  臺灣桃園地方法院檢察署檢察官
被      告  甲○○
上列被告因偽造文書等案件，經檢察官提起公訴（96年度偵字第
3209號），被告於準備程序進行中為有罪之陳述，經本院合議庭
裁定由受命法官獨任進行簡式審判程序，判決如下：
    主  文
甲○○共同連續行使偽造私文書，足以生損害於他人，處有期徒
刑壹年；減為有期徒刑陸月，如易科罰金，以銀元參佰元即新台
幣玖佰元折算壹日。
    事  實
一、甲○○因急需資金週轉即與熟悉銀行貸款流程之鍾陳福（所
    涉偽造文書等案件，現由本院另案審理中）共同基於行使偽
    造私文書、特種文書及意圖為自己不法所有之概括犯意聯絡
    ，於民國94年4 、5 月間，由甲○○將身分證影本交予鍾陳
    福，再由鍾陳福於不詳時、地，以不詳代價，委由姓名年籍
    不詳綽號「小魏」之成年人，偽造甲○○自87年3 月1 日起
    在磊達實業有限公司（下稱磊達公司）任職工程師之在職證
    明書、財政部臺灣省北區國稅局中壢稽徵所92及93年度綜合
    所得稅各類所得資料清單等特種文書、磊達公司所開立甲○
    ○93年度各類所得扣繳暨免扣繳憑單（下稱扣繳憑單）等私
    文書，並先後自94年6 月21日至同年7 月10日間（詳細時、
    地如附表），持上開偽造之財力證明文件，分別向安泰商業
    銀行信貸行銷部台南分部（下稱安泰銀行）申辦信用貸款、
    中國信託商業銀行桃竹信貸DS3 組（下稱中國信託銀行）申
    辦信用貸款及現金卡、台北富邦商業銀行信用卡中心（下稱
    台北富邦銀行）申辦信用卡，致安泰銀行、中國信託銀行、
    台北富邦銀行陷於錯誤，而分別於94年6 月24日、94年7 月
    5 日及11日、94年7 月15日，核發新台幣（下同）15萬元信
    用貸款、100 萬元信用貸款及額度6 萬元之現金卡1 張、額
    度2 萬元之信用卡1 張予甲○○，甲○○取得款項及信用卡
    後則先後交付貸得款項額度1 成5 約16萬元之佣金予鍾陳福
    ，足生損害於磊達公司、國稅局及安泰銀行、中國信託銀行
    、台北富邦銀行對於客戶信用評估之正確性。
二、案經新竹市警察局移送臺灣新竹地方法院檢察署呈請臺灣高
    等法院檢察署檢察長令轉臺灣桃園地方法院檢察署檢察官偵
    查起訴。
    理  由
一、本件被告所犯係死刑、無期徒刑、最輕本刑為三年以上有期
    徒刑以外之罪，其於準備程序中就被訴事實為有罪之陳述，
    經法官告知簡式審判程序之旨，並聽取公訴人、被告之意見
    後，本院認為適宜由受命法官獨任進行簡式審判程序，合先
    敘明。
二、上揭犯罪事實，業據被告甲○○於警詢、檢察官訊問及本院
    審理時均坦承不諱，核與證人鍾陳福、韓玉潔於警詢、偵查
    中之證述、證人安泰銀行風險調查調查襄理劉傳智、中國信
    託銀行調查專員洪明瑞、台北富邦銀行催收專員廖仁隆於警
    詢中之證述情節相符。復有安泰銀行信用貸款申請書、中國
    信託銀行個人信貸申請書暨約定書、中國信託銀行現金卡申
    請書、台北富邦銀行信用卡申請書等影本各1份、在職證明
    書影本3份、國稅局被告92年度綜合所得稅各類所得資料清
    單影本1 紙及93年度綜合所得稅各類所得資料清單影本4 紙
    、磊達公司所開立被告93年度各類所得扣繳暨免扣繳憑單影
    本1 紙在卷可稽。足見被告自白與事實相符，本件事證明確
    ，被告犯行堪以認定。
三、按刑法業於95年7 月1 日施行，修正後刑法第2 條第1 項之
    規定：「行為後法律有變更者，適用行為時之法律。但行為
    後之法律有利於行為人者，適用最有利於行為人之法律」，
    係規範行為後法律變更所生新舊法比較適用之準據法，於新
    法施行後，應適用新法第2 條第1 項之規定，為「從舊從輕
    」之比較；比較時應就罪刑有關之共犯、未遂犯、想像競合
    犯、牽連犯、連續犯、結合犯，以及累犯加重、自首減輕暨
    其他法定加減原因（如身分加減）與加減例等一切情形，綜
    其全部罪刑之結果而為比較（最高法院95年第8 次刑事庭會
    議決議參照）。查被告於94年4 、5 月間行為後，罰金刑之
    計算單位及處罰、累犯、易科罰金之折算標準之規定，均有
    修正：
  (一)修正前刑法第28條規定「二人以上共同實施犯罪之行為者，
    皆為正犯」，修正後刑法第28條則規定「二人以上共同實行
    犯罪之行為者，皆為正犯」，揆諸本條之修正理由係為釐清
    陰謀共同正犯、預備共同正犯是否合乎正犯之要件，而本案
    被告之犯行既均屬實行犯罪行為之正犯，則適用行為時即修
    正前刑法第28條規定論擬，並無不利於被告。
  (二)被告行為後，刑法業已修正刪除第56條連續犯之規定，顯已
    影響行為人刑罰之法律效果，自屬法律變更，而被告於刑法
    修正前所犯之數次偽造文書犯行，依新法分論併罰之結果，
    其刑度顯較依修正前刑法第56條規定應均論以一罪，均得加
    重其刑至二分之一之情形為重，是修正前刑法之規定顯較有
    利於被告，被告本件犯行自應依修正前刑法第56條連續犯之
    規定，均以一罪論，並均加重其刑。
  (三)關於想像競合犯之規定，修正後刑法第55條但書係科刑之限
    制，為法理之明文化，非屬法律之變更（最高法院95年第8
    次刑事庭會議決議參照）。
  (四)再就牽連犯言之，修正後刑法第55條規定，業已廢除牽連犯
    之規定。故犯一罪而其方法或結果之行為犯他罪名者，依修
    正前刑法第55條後段規定，認屬牽連犯，應從一重處斷；但
    依修正後刑法第55條規定，則已無牽連犯可資適用，即應將
    各該犯行以數罪併合處罰。是以適用修正前關於牽連犯之規
    定，自係較為有利。
  (五)易科罰金之折算標準部分，如依修正前刑法第41條第1 項及
    修正前罰金罰鍰提高標準條例第2 條之規定，應以銀元三百
    元即新臺幣九百元折算一日，惟若依修正後刑法第41條第1
    項前段（原罰金罰鍰提高標準條例第2 條已同時刪除）之規
    定，應以新臺幣一千元、二千元或三千元折算一日，二者相
    較之下，應以修正前之規定較有利於被告。
  (六)再按刑法施行法增訂第1 條之1 ：「中華民國94年1 月7 日
    刑法修正施行後，刑法分則編所定罰金之貨幣單位為新臺幣
    。94年1 月7 日刑法修正時，刑法分則編未修正之條文定有
    罰金者，自94年1 月7 日刑法修正施行後，就其所定數額提
    高為三十倍。但72年6 月26日至94年1 月7 日新增或修正之
    條文，就其所定數額提高為三倍。」，則刑法第212 條、同
    法第339 條第1 項規定之罰金部分，應認亦隨同修正，而在
    修正前應依罰金罰鍰提高標準條例第1 條前段之規定提高為
    十倍，是修正前後所規定之罰金刑最高額，經換算結果並無
    不同，惟因修正後刑法第33條第5 款已將罰金刑調整為新臺
    幣一千元以上，以百元計算之，經比較前後規定之刑度，應
    以修正前之規定對被告較為有利。
四、按刑法第212 條所稱關於品行、能力、服務或其他相類之證
    書、介紹書，係指與謀生有關，或為一時方便，其偽造之結
    果於公共信用之影響較輕者而言，本件被告所行使偽造之扣
    繳憑單，乃雇主及其員工據以向稅捐機關申報作為課稅之憑
    證，其內容不實，即足影響稅捐稽徵之正確性，此與單純與
    謀生有關作為服務之證書者，性質顯不相同，故扣繳憑單應
    非刑法第212 條之特種文書，自屬刑法第210 條之私文書（
    最高法院85年度台非字第387 號判決意旨參照）。又刑法第
    212 條之偽造、變造護照、旅券、免許證、特許證及關於品
    行、能力、服務或其他相類之證書、介紹書，此等文書，性
    質上有屬於公文書者，有屬於私文書者，其所以別為一類者
    ，無非以其或與謀生有關，或為一時之方便，於公共信用之
    影響較輕，故處刑亦輕，乃關於公文書與私文書之特別規定
    。故偽造在職證明、綜合所得稅各類所得資料查詢資料，為
    納稅之憑證及服務證明之一種，屬刑法第212 條特種文書（
    最高法院90年度台上字第910 號判決意旨參照）。核被告所
    為，係犯行為時刑法第216 條、第210 條之行使偽造私文書
    罪（扣繳憑單部分），第216 條、第212 條行使偽造特種文
    書罪（在職證明部分及綜合所得稅各類所得資料查詢資料）
    ，及第339 條第1 項之詐欺罪。起訴檢察官認被告行使偽造
    之所得資料清單，係犯刑法第216 條、第211 條之行使偽造
    公文書罪，容有誤會，此業經公訴檢察官於97年1 月9 日準
    備程序時當庭更正為行使刑法第212 條之特種文書。被告所
    為偽造私文書、特種文書之低度行為，應為其行使偽造私文
    書、行使偽造特種文書之高度犯行所吸收，不另論罪。被告
    與鍾陳福及綽號「小魏」就上開3 罪間，有犯意聯絡及行為
    分擔，為共同正犯。又被告犯罪時間係在95年7 月1 日之前
    ，雖其行為後法律已有變更，惟綜合比較新舊法結果，仍應
    適用最有利於被告之修正前刑法，是被告與鍾陳福先後3 次
    共同行使偽造私文書、行使特種文書及詐欺取財之行為，犯
    罪構成要件均各自相同，顯係出於概括犯意為之，皆為連續
    犯，應依修正前刑法第56條規定，分別論以一罪，並加重其
    刑；本件同時行使偽造之扣繳憑單、在職證明書、財政部台
    灣省北區國稅局92、及93年度綜合所得稅各類所得資料清單
    ，為想像競合犯，應從一重之行使偽造私文書罪處斷；本件
    行使偽造私文書與詐欺罪間，有方法、目的之牽連關係，應
    從一重之行使偽造私文書罪處斷。爰審酌被告僅因個人需要
    現金，為使銀行核准貸款，竟不惜以身試法，行使偽造之文
    書借貸，破壞社會金融交易安全及秩序，所生危害非淺，及
    被告因此詐得款項金額達一百多萬元，犯後自始坦承犯行等
    一切情狀，量處如主文所示之刑。末查本件被告犯罪時間係
    在96年4 月24日之前，所犯刑法第210 條之罪，合於中華民
    國九十六年罪犯減刑條例第2 條第1 項第3 款規定之減刑要
    件，爰減其宣告刑二分之一，並諭知易科罰金之折算標準，
    以示懲儆。前揭偽造之在職證明書、財政部台灣省北區國稅
    局中壢稽徵所92、93年度綜合所得稅各類所得資料清單及扣
    繳憑單，已遞交上述各銀行，非屬被告及共犯所有，又非違
    禁物，爰不另為沒收之諭知。
據上論斷，應依刑事訴訟法第273 條之1 第1 項、第299 條第1
項前段，刑法第2 條1 項前段、第28條、第55條，行為時刑法第
216 條、第210 條、第212 條、第339 條第1 項，修正前刑法第
56條、第55條、第41條第1 項前段，罰金罰鍰提高標準條例第1
條前段、修正前罰金罰鍰提高標準條例第2 條，中華民國九十六
年罪犯減刑條例第2 條第1 項第3 款、第7 條、第9 條，判決如
主文。
本案經檢察官黃珮如到庭執行職務。
中    華    民    國    97    年     1    月    25    日
                      刑事庭法  官  林孟宜
如不服本判決，應於判決送達後10日內向本院提出上訴狀（應附
繕本），其未敘述上訴理由者，應於上訴期間屆滿後20日內補提
理由書狀於本院，上訴於臺灣高等法院。
                            書記官  洪明媚
中    華    民    國    97    年     1    月    25    日
附錄本案論罪科刑法條：
中華民國刑法第210條
(偽造變造私文書罪)
偽造、變造私文書，足以生損害於公眾或他人者，處 5 年以下有
期徒刑。
中華民國刑法第212條
(偽造變造特種文書罪)
偽造、變造護照、旅券、免許證、特許證及關於品行、能力服務
或其他相類之證書、介紹書，足以生損害於公眾或他人者，處1
年以下有期徒刑、拘役或300 元以下罰金。
中華民國刑法第339條
(普通詐欺罪)
意圖為自己或第三人不法之所有，以詐術使人將本人或第三人之
物交付者，處5 年以下有期徒刑、拘役或科或併科1 千元以下罰
金。
以前項方法得財產上不法之利益或使第三人得之者，亦同。
前二項之未遂犯罰之。
附表
┌──┬────┬────┬────┬─────┬─────────┐
│編號│申辦時間│申辦地點│申辦銀行│申辦項目  │所行使之偽造財力證│
│    │        │        │        │（新台幣）│明文件            │
├──┼────┼────┼────┼─────┼─────────┤
│ 一 │94年6 月│台南市中│安泰銀行│信用貸款15│在職證明書、國稅局│
│    │21 日   │山路52號│        │萬元      │被告92 及93 年度綜│
│    │        │        │        │          │合所得稅各類所得資│
│    │        │        │        │          │料清單、磊達公司所│
│    │        │        │        │          │開立被告93年度各類│
│    │        │        │        │          │所得扣繳暨免扣繳憑│
│    │        │        │        │          │單各1 紙          │
├──┼────┼────┼────┼─────┼─────────┤
│ 二 │94年6 月│桃園縣桃│中國信託│1.信用貸款│1.在職證明書、國稅│
│    │30 日   │園市復興│銀行    │  100 萬元│  局被告93年度綜合│
│    │        │路393 號│        │2.額度6 萬│  所得稅各類所得資│
│    │        │2樓     │        │  元之現金│  料清單各1 紙。  │
│    │        │        │        │  卡1 張。│2.國稅局被告93年度│
│    │        │        │        │          │  綜合所得稅各類所│
│    │        │        │        │          │  得資料清單1紙。 │
├──┼────┼────┼────┼─────┼─────────┤
│ 三 │94年7 月│台北市內│台北富邦│額度2 萬元│在職證明書、國稅局│
│    │11 日   │湖區瑞湖│銀行    │之信用卡1 │被告93 年 度綜合所│
│    │        │街62號2 │        │張        │得稅各類所得資料清│
│    │        │樓      │        │          │單各1 紙          │
└──┴────┴────┴────┴─────┴─────────┘


司法院資訊處製作；財團法人民間司法改革基金會備份。
